臺灣士林地方法院民事判決　九十一年度訴字第四二○號
　　原　　　告　甲○○
　　被　　　告　乙○○
右當事人間債務人異議之訴事件，本院判決如左：
    主      文
臺灣士林地方法院九十年度執字第一七八六六號拍賣抵押物強制執行事件所為之強制
執行程序應予撤銷。
確認被告對原告所有如附表所示不動產於民國八十九年二月一日向臺北縣淡水地政事
務所所為八十九年淡地登字第二五一五○號收件所設定之新臺幣參佰萬元之抵押債權
不存在。被告應將原告所有如附表所示不動產抵押權登記塗銷。
訴訟費用由被告負擔。
    事實及理由
一、原告起訴主張：本件被告提出他項權利證明書、土地登記簿謄本等文件，主張原
    告以所有如附表所示之不動產，為向其借款之擔保，設定新臺幣（下同）三百萬
    元之抵押權（下稱系爭抵押權），因清償期屆至未獲清償，而向本院聲請拍賣原
    告所有如附表所示之不動產，嗣取得本院核發之九十年拍字第一三五六號拍賣抵
    押物裁定後，向本院聲請強制執行（九十年度執字第一七八六六號，下稱系爭強
    制執行）。惟查，原告從未向被告借貸系爭抵押權所擔保之三百萬元金額，爰依
    強制執行法第十四條第二項之規定提起異議之訴，請求撤銷系爭強制執行之執行
    程序。又原告亦未同意擔任義務人提供不動產設定抵押，又抵押權為債權之擔保
    ，如所擔保之債權不存在，依抵押權之從屬性，則系爭抵押權之設定，即屬無效
    ，爰請求確認被告就附表所示之不動產所設定之三百萬元抵押債權不存在，以及
    被告應將系爭抵押權登記塗銷，並聲明如主文第一項及第二項所示。
二、被告則以：原告就附表所示之不動產為擔保而設定之抵押權已合法登記，且債權
    屆清償期而未清償，被告自得聲請拍賣該抵押之不動產，原告先前曾對此提出抗
    告，已遭駁回。至於系爭抵押權債權之金額是訴外人李謀盛積欠之會款金額各四
    十萬元，被告匯給李謀盛之一百三十二萬元以及李謀盛之前欠的十二萬元等，全
    部之金額是臺灣板橋地院九十票字一七九○號本票裁定之本票金額，加上匯款一
    百三十二萬元之總和，已超過三百萬。而系爭抵押權的設定並不是以債務的存在
    為前提，只要設定是合法的，而屆期沒有清償就可以拍賣，本件的抵押物是信託
    登記在原告的名下，實際的權利人是另有其人，當初因系爭土地是農地，因原告
    具有農民身分，所以才登記他名下等語資為抗辯，並聲明：原告之訴駁回。
三、按執行名義無確定判決同一之效力者，於執行名義成立前，如有債權不成立或消
    滅或妨礙債權人請求之事由發生，債務人亦得於強制執行程序終結前提起異議之
    訴，強制執行法第十四條第二項定有明文。次按確認法律關係不存在之訴，如被
    告主張法律關係存在時，應由被告就該法律關係存在之事實負舉證責任，最高法
    院四十二年台上字第一七○號判例足供參照。抵押權為擔保物權，具有從屬性，
    係為擔保債權而存在。普通抵押權需先有債權存在，為擔保債權始得設定抵押權
    ，苟於設定抵押權之際尚未有債權存在，則抵押權設定契約因未有債權存在，即
    屬無效。又無代理權人以代理人之名義所為之法律行為，非經本人承認，對於本
    人不生效力，民法第一百七十條第一項亦有明文規定。不動產抵押權應由不動產
    所有人設定之，其由第三人設定者，則須經所有人同意或追認，始能認為有效，
    最高法院十八年上字第一八九九號判例可以參照。
四、查系爭強制執行尚未終結，業據本院依職權調卷查核屬實，則本件原告以兩造間
    本無債權存在為由，對被告持無確定判決同一效力之拍賣抵押物裁定為強制執行
    ，提起債務人異議之訴，程序上應屬合法，合先敘明。次查，本件原告主張就其
    所有如附表所示之不動產於八十九年二月一日遭人向臺北縣淡水地政事務所以八
    十九年淡地登字第二五一五○號收件而設定之三百萬元抵押權，存續期間自八十
    九年一月二十九起至九十年一月二十八日止之事實，業據原告提出與所述相符之
    土地登記簿謄本為證，且為被告所承認，被告亦提出他項權利證明書以及抵押權
    設定契約書附卷可佐，堪信為真實。從而，本件之爭執點乃在於被告對於原告有
    無債權存在？若無債權存在，何人設定抵押權？又已設定之抵押權效力如何？可
    否塗銷？
五、本件原告起訴主張兩造間並任何債權關係，為被告所否認，則被告應就兩造間確
    實有債權關係存在之事實負舉證責任。查被告既自承前開抵押權之債權金額是李
    謀盛積欠伊之會款、本票及匯款之總和（見九十一年五月二十八日之言詞辯論筆
    錄第三頁），且李謀盛亦於本院訊問時也供承：「我有欠被告錢，有開本票給被
    告，欠被告貳佰萬，後面還有會錢」等語（見九十一年六月十八日之言詞辯論筆
    錄第二頁及第三頁），足見被告對原告並無上開債權存在，亦即原告非該抵押債
    權之債務人，而卷附之土地登記簿謄本、抵押權設定契約書及他項權利證明書上
    均載明系爭抵押權為普通抵押權，而非最高限額抵押權，系爭抵押權於設定之初
    暨未有債權存在，已如前述，則以原告為債務人所為之抵押權設定，應屬無效。
    至於卷附之土地登記簿謄本、他項權利證明書及抵押權設定契約書上雖同時記載
    原告亦為提供不動產設定抵押之義務人，然李謀盛業已證稱：「一開始，我有請
    代書去找原告要一些資料，是要辦過戶的事情，原告應該不知道我要辦設定的事
    情，因我和原告不熟。‧‧原告的印章是我交給代書去設定的」等語（見同上筆
    錄第三頁、第四頁），而被告迄今也未提出原告與李謀盛之間，有何委任或僱佣
    等授與代理權之法律關係存在之證據，是李謀盛將原告之印章交付代書辦理不動
    產過戶以外之事，而以原告為抵押人及債務人為被告設定抵押權，便屬無權代理
    ，且縱認原告自承日前已將所有如附表所示之不動產持分（應有部分）賣給李謀
    盛，然如附表所示之不動產在過戶之前，原告仍為該不動產之所有權人，原告就
    系爭抵押權之設定，既未予同意或追認，則揆諸前開法條及判例說明，系爭抵押
    權設定，自亦不能認為有效。從而，原告主張被告所持執行名義所示之債權不存
    在，並請求判決撤銷系爭強制執行事件所為之強制執行程序，以及本於所有權法
    律關係，訴請被告塗銷系爭抵押權之登記，均屬有據，應予准許。
六、本件判決基礎已臻明確，兩造其餘之攻擊防禦方法及訴訟資料經本院斟酌後，核
    與判決不生影響，無一一論述之必要，併予敘明。
七、據上論結，原告之訴為有理由，依民事訴訟法第七十八條，判決如主文。
中　　　華　　　民　　　國　　九十一　　年　　　八　　　月　　二十二　　日
                                    臺灣士林地方法院民事第二庭
~B法　　　官　林政佑
右為正本係照原本作成。
如對本判決上訴須於判決送達後廿日內向本院提出上訴狀。
中　　　華　　　民　　　國　　九十一　　年　　　八　　　月　　二十六　　日
~B法院書記官　周霙蘭
